臺灣高等法院高雄分院刑事判決　　　　 96年度上訴字第887號
上　訴　人　臺灣高雄地方法院檢察署檢察官
被　　　告　甲○○
　　　　　　　　　　　1號
　　　　　　　　　　（現於臺灣高雄監獄）
上列上訴人因被告違反毒品危害防制條例案件，不服臺灣高雄地
方法院96年度訴字第512 號中華民國96年2 月15日第一審判決（
起訴案號：臺灣高雄地方法院檢察署95年度毒偵字第9426號），
提起上訴，本院判決如下：
    主  文
原判決撤銷，發回臺灣高雄地方法院。
    理  由
一、公訴意旨略以：被告甲○○有施用毒品前科，猶不知警惕，
    復於民國95年7 月31日上午8 時20分起回溯24小時內，在不
    詳處所，施用第一級毒品海洛因1 次，為警於95年7 月31日
    上午8 時20分，在高雄縣杉林鄉○○村○○路合興巷查獲，
    並扣得其所有供施用毒品之器具注射針筒1 支，認被告觸犯
    毒品危害防制條例第10條第1 項之罪嫌等語。
二、原審以：(一)案件曾經判決確定者，應諭知免訴之判決，刑事
    訴訟法第302 條第1 款定有明文；該項訴訟法上所謂一事不
    再理之原則，關於實質上一罪或裁判上一罪，均有其適用（
    最高法院60年度臺非字第77號判例參照）。(二)刑事法若干犯
    罪行為態樣，本質上原具有反覆、延續實行之特徵，立法時
    既予特別歸類，定為犯罪構成要件之行為要素，則行為人基
    於概括之犯意，在密切接近之一定時、地持續實行之複次行
    為，倘依社會通念，於客觀上認為符合一個反覆、延續性之
    行為觀念者，於刑法評價上，即應僅成立一罪。又依毒品危
    害防制條例第2 條第1 項規定之「毒品」的定義，可知毒品
    因具有高度之成癮性及濫用性，即一方面因「耐藥性」影響
    ，導致行為人必須逐漸增加施用劑量，方能達成相同效果；
    他方面則因「生理依賴性」及「心理依賴性」影響，導致行
    為人對毒品產生強烈渴求，終至不能根絕；由此可知，施用
    毒品之行為本身，顯然具有反覆性及延續性之特徵；準此，
    「施用毒品」即屬前揭「於立法已特別歸類具有重複特質」
    之犯罪。有關行為人多次施用毒品之犯罪，實務前均依修正
    前刑法第56條連續犯之規定論以一罪，並加重其刑。惟因上
    開連續犯規定業經修正刪除，並自95年7 月1 日施行，其中
    修正理由說明四並載明「至連續犯之規定廢除後，對於部分
    習慣犯，例如竊盜、吸毒等犯罪，是否會因適用數罪併罰而
    使刑罰過重產生不合理之現象一節，在實務運用上應可參考
    德、日等國之經驗，委由學界及實務以補充解釋之方式，發
    展接續犯之概念，對於合乎接續犯或包括的一罪之情形，認
    為構成單一之犯罪，以限縮數罪併罰之範圍，用以解決上述
    問題」等語。認違反毒品危害防制條例案件之行為人行為本
    身即具有反覆實施之特性。行為人如受制於行為本身反覆實
    施之特性，基於反覆實行之犯意，在密切接近之一定時、地
    ，持續實行單次或複次之施用毒品行為，應無反覆評價其行
    為而重覆處罰之必要。(三)被告曾基於施用第一級毒品海洛因
    之概括犯意，自95年2 月17日為警採尿時（晚間10時35分）
    起回溯24小時內之某時起至95年6 月中旬某日止，在高雄縣
    杉林鄉○○村○○路合興巷16之1 號號住處，以針筒注射之
    方式，平均每2 天施用1 次，連續施用第一級毒品海洛因多
    次，違反毒品危害防制條例第10條第1 項之施用第一級毒品
    罪行，業經原審法院以95年度訴字第1484號判處有期徒刑1
    年2 月，並經本院於95年11月30日以95年度上訴字第1954號
    駁回上訴，於95年12月25日確定，有上開刑事判決及臺灣高
    等法院被告前案紀錄表各1 份附卷可稽。本件公訴意旨所指
    被告於95年7 月31日上午8 時20分起回溯24小時內之某時（
    不含為警逮捕之公權力拘束期間），施用第一級毒品海洛因
    1 次，係在前述案件既判力之95年11月30日（最後事實審法
    院宣判日）範圍內。且被告於本件準備程序及審理時，亦供
    承：其自95年3 月間起至7 月30日止，在其位在高雄縣杉林
    鄉○○路合興巷16之1 號住處，陸續以針筒注射之方式，施
    用第一級毒品海洛因等多次語，足見其自95年3 月間起至本
    次經警查獲前，係於密切接近之時、地，並以相同方式，施
    用第一級毒品海洛因多次，係出於反覆、延續施用海洛因之
    單一行為決意。復參酌被告前因施用毒品案件，經依原審法
    院90年度毒聲字第4361號裁定送強制戒治，嗣經依原審法院
    91年度毒聲字第619 號裁定停止戒治，再依原審法院91年度
    毒聲字第4586號撤銷停止戒治程序，令入戒治處所施以強制
    戒治，而於92年6 月7 日執行完畢釋放等情，有臺灣高等法
    院被告前案紀錄表1 份在卷足憑，則被告經觀察、勒戒、強
    制戒治執行完畢後5 年內，仍未戒除施用毒品惡習，認其施
    用毒品出於反覆、延續施用之單一行為決意。參諸前開說明
    ，而認定公訴意旨所指被告之本件犯行，與上述經判決確定
    犯行間，係屬包括一罪之實質上一罪關係，為同一案件。則
    該案既已判決確定，本件應為其確定判決效力所及，依刑事
    訴訟法第302 條第1 款、第307 條規定，不經言詞辯論，諭
    知免訴之判決。
三、經查，對於施用毒品之犯罪行為，縱其時間密接，依社會通
    常觀念或物理性質觀之，均非無法分割，仍係可分之數行為
    。毒品危害防制條例第10條第1 項之施用第一級毒品罪，並
    不以「反覆實施」或「施用毒品成癮」為犯罪構成要件，施
    用毒品行為自非集合犯，長期多次施用同種類之毒品，亦非
    接續犯而屬連續犯。自刑法部分條文於94年2 月2 日修正公
    布，95年7 月1 日施行，刑法第56條連續犯之規定刪除，則
    95年7 月1 日以後之施行毒品行為，亦不適用連續犯之規定
    ，其與95年6 月30日以前之施行毒品行為，亦不構成實質上
    一罪或裁判上一罪之關係，應適用數罪併罰之規定。
四、公訴人執斯旨，指摘原判決不當，並謂此部分，原即移送併
    辦，經本院以其非集合犯，亦非實質上一罪或審判上一罪，
    而退回檢察官依法處理等語，上訴為有理由，應由本院撤銷
    改判，為維持被告之審級利益，應發回原審法院另為適法之
    判決。而本件係對於原審諭知免訴之判決上訴，第二審法院
    認其為有理由而發回該案件之判決，依刑事訴訟法第372 條
    之規定，不經言詞辯論為之。
據上論斷，應依刑事訴訟法第369 條第1 項但書、第364 條、第
372 條，判決如主文。
中　　華　　民　　國　　96　　年　　5 　　月　　8 　　日
                  刑事第二庭  審判長法  官  林正雄
                                    法  官  黃壽燕
                                    法  官  陳啟造
以上正本證明與原本無異。
如不服本判決應於收受本判決後10日內向本院提出上訴書狀，其
未敘述上訴理由者，並得於提起上訴後10日內向本院補提理由書
狀（均須按他造當事人之人數附繕本）「切勿逕送上級法院」。
中　　華　　民　　國　　96　　年　　5 　　月　　8 　　日
                                    書記官  彭筱瑗
